【裁判字號】    99,易,2547
【裁判日期】    990929
【裁判案由】    家庭暴力防治法等
【裁判全文】
臺灣板橋地方法院刑事判決              99年度易字第2547號
公  訴  人  臺灣板橋地方法院檢察署檢察官
被      告  甲○○
上列被告因違反家庭暴力防治法等案件，經檢察官提起公訴（99
年度偵字第21533 號），本院判決如下：
    主  文
甲○○犯違反保護令罪，累犯，處有期徒刑捌月。
    事  實
一、甲○○前於民國97年間，因詐欺案件，經本院以98年度簡字
    第19號判處有期徒刑3 月確定，並於98年9 月23日執行完畢
    。而甲○○為乙○○之子，且共同居住生活於乙○○位於臺
    北縣中和市○○路○ 段142 巷19弄24號住處，二人間具有家
    庭暴力防治法第3 條第2 款之家長家屬之家庭成員身分關係
    ，且甲○○前經本院家事庭認其於99年2 月27日早上6 時30
    分許，在其位於臺北縣中和市○○路○ 段142 巷19弄24號住
    處，出手毆打乙○○，致使乙○○受有左下巴、左頸紅腫之
    身體傷害，因而於同年4 月6 日，依家庭暴力防治法規定，
    以99年度家護字第299 號民事通常保護令，裁定令甲○○不
    得對乙○○實施身體或精神上不法侵害行為，亦不得對乙○
    ○為騷擾之行為，上開民事通常保護令之有效期間為1 年，
    上開民事通常保護令並經臺北縣政府警察局中和第一分局警
    員黃耀質於同年5 月10日向甲○○執行。詎甲○○仍不知悔
    改，於99年8 月5 日上午11時許，在其前揭住處，無故將乙
    ○○所有放置於房間內之電風扇，予以摔毀（毀損部分，業
    據撤回告訴而經檢察官不起訴處分），乙○○因而前往甲○
    ○房間質問，甲○○竟基於違反上開民事通常保護令之犯意
    ，出手毆打乙○○之頭部，而對乙○○實施身體上不法侵害
    （傷害部分，亦因撤回告訴而經檢察官不起訴處分），致違
    反上開民事通常保護令。
二、案經乙○○訴由臺北縣政府警察局中和第一分局移送臺灣高
    雄地方法院檢察署檢察官偵查起訴。
    理  由
一、被告甲○○明知證人即告訴人乙○○於警詢中所為之陳述，
    為被告以外之人於審判外之陳述，具有刑事訴訟法第159 條
    規定，不得為證據之情事，其於本院審判期日，未聲明異議
    ，本院審酌告訴人於警詢所為陳述作成時之狀況，並無任何
    違反自由意志或遭製作筆錄員警誘導陳述之情形，認為適當
    ，依刑事訴訟法第159 條之5 第1 項之規定，為傳聞法則之
    例外，具有證據能力。另告訴人於99年9 月3 日偵訊時所為
    之陳述，因係於檢察官面前所為，且由檢察官依法告知具結
    義務及偽證之處罰後，經具結後所為之證詞，此有證人結文
    及該次偵訊筆錄各1 份在卷可參，被告對於告訴人於偵查中
    所為之陳述，於本院審判期日，未曾主張或提及檢察官在偵
    查時有不法取供之情形，而客觀上亦無任何證據顯示上開證
    人於前述偵訊時所為之陳述，有何顯不可信之情況，自應認
    告訴人於偵查中所為之證述，具有證據能力。至於告訴人於
    本院99年9 月15日審判期日，經本院告知具結義務及偽證之
    處罰後，經具結後所為之陳述，因係基於直接審理所得之證
    據，而非傳聞證據，當然具有證據能力。
二、訊據被告對於其收受上開民事通常保護令後，曾於上揭時、
    地，徒手毆打告訴人頭部，對告訴人實施身體上不法侵害，
    致違反上開民事通常保護令之犯罪事實，供承不諱，核與告
    訴人迭於警詢、偵查及本院審理中之證述情節，大致相符，
    並有查獲照片6 張，以及本院99年度家護字第299 號民事通
    常保護令、臺北縣政府警察局中和第一分局保護令執行紀錄
    表各1 份附卷可稽，是被告之自白核與事實相符，得為本案
    論罪之憑據。從而，本案事證明確，被告上揭違反上開民事
    通常保護令之犯行，堪以認定，應予依法論科。
三、按家庭暴力防治法所稱之家庭暴力，指家庭成員間實施身體
    或精神上不法侵害之行為。本案被告與告訴人為母子關係，
    且共同生活於臺北縣中和市○○路○段142 巷19弄24號，此
    據被告與告訴人陳稱在卷，並有全戶戶籍資料查詢結果2 紙
    在卷可參，是被告與告訴人間具有家庭暴力防治法第3 條第
    2 款所定之家長家屬之身分關係，要屬無疑，則被告於99年
    8 月5 日上午11時許，徒手毆打告訴人頭部，乃對告訴人之
    實施身體上不法侵害之家庭暴力行為，致違反上開民事通常
    保護令，是核被告所為，係犯家庭暴力防治法第61條第1款
    之違反保護令罪。被告前因詐欺案件，經法院判處有期徒刑
    3 月確定，並於98年9 月23日執行完畢，有臺灣高等法院被
    告前案紀錄表1 份在卷可佐，是被告於有期徒刑執行完畢後
    ，5 年內故意再犯本件有期徒刑以上之罪，為累犯，應依法
    加重其刑。本院審酌被告為成年人，應知在現代民主法治社
    會中，對於任何糾紛之解決，應本諸理性、和平之手段與態
    度為之，且告訴人為其母親，年近60歲，被告縱對告訴人有
    所不滿，亦應尊重、禮讓，卻僅因細故，率而使用暴力手段
    對待告訴人，有違人倫，且被告曾因違反保護令案件，經法
    院判處拘役30日，並於97年11月6 日執行完畢之紀錄，此有
    臺灣高等法院被告前案紀錄表1 份在卷可佐，被告竟不知警
    惕，仍未遵守法院核發保護令之規定，再次為本件違反保護
    令之犯行，實有不該，惟念及被告本件犯罪手段，雖使用暴
    力手段，但依告訴人之陳述情節，僅造成告訴人身體瘀青之
    傷害，傷勢並非嚴重，被告並已於本院審理中，坦承犯行，
    堪認具有一定之悔意，並斟酌告訴人學歷僅有國小肄業，平
    日係從事照護病人之工作，告訴人配偶於被告兩歲時過世後
    ，被告即由其一手養育成年，現告訴人雖已年近60歲，但為
    維持生活，仍每日工作，而被告年紀尚輕，且四肢健全，卻
    閒賦在家，日常飲食與家裡環境，依然由告訴人為其準備與
    整理，此經告訴人陳稱在卷，被告亦供承：其並無工作，且
    未曾供養告訴人等語，復有照片6 張附卷可憑，被告對於含
    辛茹苦養育成人之告訴人，未能感恩圖報，卻於成年後，繼
    續仰賴告訴人提供住居處所及飲食，且毫不知珍惜，除於99
    年2 月27日毆打告訴人，而經本院裁定核准上開民事通常保
    護令外，再次為本件暴力毆打行為，身為被告母親之告訴人
    ，不僅需承受被告忤逆之心理折磨，且因告訴人身為女性，
    力氣遠不及身為男性之被告，且年紀已大，面對被告隨時可
    能之暴力攻擊，致常處於恐懼之深淵，被告雖坦承本件犯行
    ，但對於犯罪動機，則以自己因精神問題以致情緒失控，作
    為合理化理由，並未能深切反省自身行為對告訴人心理所造
    成之嚴重傷害，為使被告對於自身行為確能知所警惕，並基
    於罪責原則等一切情狀，認檢察官具體求刑有期徒刑1 年，
    尚屬過重，爰量處如主文所示之刑，以資懲儆。
四、不另為無罪諭知部分：
  (一)公訴意旨另以：被告於99年8 月5 日上午11時許，在告訴人
    前揭住處，除出手毆打告訴人外，尚曾以三字經之穢語辱罵
    告訴人，並對告訴人恫稱：「妳沒有給我好過，我也不讓妳
    好過」、「妳找死」、「妳好死了」、「妳不知死」等語，
    以此言語辱罵與恐嚇之方式，對告訴人實施精神上不法之侵
    害，而均構成違反保護令罪嫌，且被告出言恐嚇告訴人部分
    ，尚構成刑法第305 條之恐嚇危害安全罪嫌等語。
  (二)按犯罪事實應依證據認定之，無證據不得認定犯罪事實；又
    不能證明被告犯罪者，應諭知無罪之判決，刑事訴訟法第15
    4 條第2 項、同法第301 條第1 項分別定有明文。次按，告
    訴人之指訴，係以使被告判罪處刑為目的，故多作不利於被
    告之陳述，自不得以其指訴為被告犯罪之唯一證據。而現行
    刑事訴訟法並無禁止被害人於公訴程序為證人之規定，自應
    認被害人在公訴程序中具有證人適格（即證人能力），然被
    害人與一般證人不同，其與被告處於絕對相反之立場，其陳
    述之目的，在使被告受刑事訴追處罰，內容未必完全真實，
    證明力自較一般證人之陳述薄弱。故被害人縱立於證人地位
    而為指證及陳述，且其指證、陳述無瑕疵可指，仍不得作為
    有罪判決之唯一依據，應調查其他證據以察其是否與事實相
    符，亦即仍須有補強證據以擔保其指證、陳述之真實性，始
    得採為斷罪之依據。再者，檢察官對於起訴之犯罪事實，仍
    應負提出證據及說服之實質舉證責任。倘其所提出之證據，
    不足為被告有罪之積極證明，或其指出證明之方法，無從說
    服法院以形成被告有罪之心證，基於無罪推定之原則，自應
    為被告無罪判決之諭知（最高法院84年度臺上字第5368號、
    94年度臺上字第3326號、92年度臺上字第128 號判決意旨參
    考）。
  (三)本件起訴意旨認被告以三字經辱罵告訴人以及出言恐嚇告訴
    人而涉犯恐嚇危害安全與違反保護令罪嫌部分，無非以告訴
    人於警詢及偵查中之指訴為其主要論據。
  (四)訊據被告固不否認於上揭時、地，與告訴人發生口角爭執之
    事實，惟堅詞否認有何出言辱罵而對告訴人實施精神上不法
    侵害，以及出言恐嚇危害安全之犯行，辯稱：伊於案發當日
    ，並未以三字經辱罵告訴人，更未對告訴人恫稱「妳沒有給
    我好過，我也不讓妳好過」、「妳找死」、「妳好死了」、
    「妳不知死」等語。經查，關於被告涉犯以三字經辱罵告訴
    人，以及出言恐嚇危害安全，而對告訴人騷擾，並實施精神
    上不法侵害致違反上開民事通常保護令部分，公訴人所舉之
    證據，僅有告訴人歷次於警詢、偵查及本院審理時之證詞，
    因告訴人就被告於99年8 月5 日對其出手毆打、辱罵、恐嚇
    乙事，已向警方報案，並提出刑事告訴，此有告訴人於99年
    8 月5 日調查筆錄1 份在卷可參，足認告訴人與被告處於絕
    對相反之立場，告訴人提出告訴之目的，在於使被告受刑事
    訴追處罰，雖告訴人歷次所為陳述情節，互核一致，然參照
    前揭說明，自不得以告訴人之證詞，作為被告不利認定之唯
    一依據，此外，並無其他證據足資佐證被告曾出言辱罵或恐
    嚇告訴人，本院自無從依告訴人之單一指訴，遽認被告於前
    揭時、地，曾出言辱罵與恐嚇告訴人致違反上開民事通常保
    護令之犯罪事實，因該等部分如成立犯罪，與本案論罪科刑
    之違反保護令部分，具有單純一罪關係以及想像競合犯之裁
    判上一罪關係，爰均不另為無罪之諭知。
據上論斷，應依刑事訴訟法第299 條第1 項前段，家庭暴力防治
法第61條第1 款，刑法第11條前段、第47條第1 項，判決如主文
。
本案經檢察官黃嘉妮到庭執行職務。
中    華    民    國    99    年    9     月    29    日
                  刑事第五庭  法  官  高增泓
以上正本證明與原本無異。
如不服本判決，應於判決送達後10日內，向本院提出上訴狀。
                              書記官  林政良
中    華    民    國    99    年    9     月    29    日
附錄本判決論罪法條全文：
家庭暴力防治法第61條
違反法院依第14條第1 項、第16條第3 項所為之下列裁定者，為
本法所稱違反保護令罪，處3 年以下有期徒刑、拘役或科或併科
新臺幣10萬元以下罰金：
一、禁止實施家庭暴力。
二、禁止騷擾、接觸、跟蹤、通話、通信或其他非必要之聯絡行為。
三、遷出住居所。
四、遠離住居所、工作場所、學校或其他特定場所。
五、完成加害人處遇計畫。

司法院資訊處製作；財團法人民間司法改革基金會備份。
